【裁判字號】    90,簡上,39
【裁判日期】    900928
【裁判案由】    清償債務
【裁判全文】
臺灣士林地方法院民事判決  九十年度簡上字第三九號
    上  訴  人  財政部國有財產局台灣北區辦事處
    法定代理人  丁○○
    訴訟代理人  戊○○
    送達代收人  甲○○
    被上訴人    丙○○
    訴訟代理人  乙○○
    送達代收人  乙○○
右當事人間請求清償債務事件，上訴人對於中華民國八十九年十二月五日本院士林簡
易庭八十八年度士簡字第七四三號第一審判決提起上訴，本院判決如左：
    主  文
上訴駁回。
第二審訴訟費用由上訴人負擔。
    事  實
甲、上訴人方面：
  一、聲明：
     （一）原判決廢棄。
     （二）被上訴人應給付上訴人新台幣二十萬四千八百四十元，及自起訴狀繕本
           送達翌日起至清償日止按年息百分五計算之利息，並自民國八十八年二
           月一日起至返還土地之日止，按月給付上訴人三千四百三十六元。
     （三）第一、二審訴訟費用由被上訴人負擔。
  二、陳述：除與原審判決書所載者相同茲予引用外，補稱：
     （一）按系爭台北市○○區○○段三小段七二三地號土地，確係國有土地，並
           由上訴人管理，而被上訴人在其上確有門牌號碼台北市○○○路○段二
           二九號之房屋，此為兩造所不爭，並有土地登記簿謄本、複丈成果圖為
           證。被上訴人無權佔用，自屬不當得利，上訴人自得依法訴請其賠償相
           當租金之損害。其計算式如附表。
     （二）被上訴人無非是以台北市政府出具之（四四）北市財租國字第七號土地
           使用權證明書及所附地籍圖、台北市政府工務局四七使字第第四二四號
           建築使用執照等為依據，主張伊非無權佔用。然查：有關土地使用同意
           書，乃房屋於建築時，而基地非起造人之情況，依建築法第三條、第二
           十八條、第三十條規定，必須出具之文件，俾向建築管理機關聲請建築
           執照，其僅建築管理上之文件，並不生私權效果（法務部六十九年十二
           月二十九日法六十九律字第八一七三號函參照），因此，有關基地之使
           用，仍應依起造人與土地所有權人之關係而定，倘該土地使用同意書之
           基礎關係有無效原因，則該同意書亦失所附麗而無效（法務部七十九年
           八月十六日七十九律字第一一九三三號函參照）。本件，被上訴人並未
           得系爭土地之所有權人即上訴人同意而使用系爭土地，亦即並無基礎法
           律關係，從而該同意書亦應失效。按登記有絕對效力，土地法第四十三
           條定有明文，系爭土地既於民國五十二年登記為國有，則台北市政府之
           使用同意書，不得作為取得建築永久使用權之依據。
     （三）按當事人主張有利於己之事實，就其事實負有舉證之責任，民事訴訟法
           第二百七十七條第一項定有明文。系爭土地依台北市政府工務局建築管
           理處八十九年一月十日北市工建照字第八八七一四0八000號函暨台北市
           建成地政事務所函覆本院略以：四七使字第四二四號使用執照.. 年代久
           遠，圖面模糊、比例尺過大、似未包含附圖所示未登陸地在案。因此，
           被上訴人若主張包含在內，應負舉證之責。
     （四）在系爭土地，雖訴外人張金來向台北市政府取得土地使用證明書，然該
           地於五十二年第一次登記為國有地，為原始取得，因此張金來未經上訴
           人同意，即屬無權使用，被上訴人繼受系爭房屋，亦屬無權使用系爭土
           地。
  三、證據：援用原審之立證方法。
乙、被上訴人方面：
  一、聲明：駁回上訴。
  二、陳述：除與原審判決書所載者相同茲予引用外，補稱：
  （一）系爭土地於民國五十二年六月二十一日以前乃未登錄地，而被上訴人所有系
        爭房屋於民國四十七年八月七日即領有台北市政府核發之台北市工務局四七
        使字第四二四號同意書使用系爭土地，故為合法使用，並非無權佔用。該同
        意書乃政府機關所出具，自有公信力，不得因管理機關更迭，而否認其效力
        。
  （二）台北市政府工務局八十九年五月二十二日函覆稱：所附未登錄地七，研判似
        為重測後同小段七二三（按即系爭土地），重測前之大龍峒段一八五之十五
        。重測後之地籍套繪圖，、大龍段三小段七二二、七二三地號領有本局核發
        之四五營字第二一七號營造執造（四七使字第四二四使用執照），足證被上
        訴人提出之使用同意書及所附圖所指之建物所在，正是系爭土地無訛。
  三、證據：援用原審之立證方法。
    理  由
一、本件上訴人起訴主張：系爭台北市○○區○○段三小段七二三地號土地，為國有
    土地，並由上訴人管理，而被上訴人未得其同意，竟在其上有門牌號碼台北市○
    ○○路○段二二九號之房屋，因此被上訴人乃無權佔用，自屬不當得利，上訴人
    爰依法訴請其賠償相當租金之損害，其計算式如附表等語。被上訴人則以：系爭
    土地本為未登錄地，而系爭房屋於建築前，即已取得台北市政府之同意使用該未
    登錄地，因此，是有權使用，並無不當得利之問題等語置辯。
二、本件爭執之重點乃被上訴人究竟有無權限使用系爭土地﹖換言之即被上訴人所提
    台北市政府出具之（四四）北市財租國字第七號土地使用權證明書及所附圖所指
    之土地，是否即為系爭土地﹖又台北市政府所出具之上開證明書之效力為何﹖以
    下分述之：
（一）台北市政府出具之（四四）北市財租國字第七號土地使用權證明書及所附圖所
      指之未登錄七土地，是否即為系爭土地﹖上訴人固否認之，並舉台北市政府工
      務局建築管理處八十九年一月十日北市工建照字第八八七一四0八000號函暨台
      北市建成地政事務所函覆本院略以：四七使字第四二四號使用執照..  年代久
      遠，圖面模糊、比例尺過大、似未包含附圖所示未登陸地在案等語為證，然觀
      此函示，用語游移，並未明白肯定，因此，尚難遽採，何況，其後台北市政府
      工務局於八十九年五月二十二日以北市工建字第八九三一二六五七00號函覆被
      上訴人則明白指稱：查重測前後地籍圖對照表，大龍峒段一八六之二一、一八
      六之二二地號，重測後為大龍段三小段七二二號、七二五地號，該二筆土地前
      臨道路之土地，前為大龍峒段一八之一五、一八之一六地號，重測後為大龍段
      三小段七二三、七二四地號。複查營造執照原卷內核發之（四四）北市財租國
      字第七號土地使用權證明書及所附圖所附未登錄地七，研判似為重測後同小段
      七二三（按即系爭土地），重測前之大龍峒段一八五之十五。重測後之地籍套
      繪圖，大龍段三小段七二二、七二三地號領有本局核發之四五營字第二一七號
      營造執造（四七使字第四二四使用執照）等語，足證上開台北市政府出具之土
      地使用證明書所指之未登錄地，應係系爭土地。
（二）上開台北市政府出具之土地使用證明書之效力為何﹖
      上訴人主張：有關土地使用同意書，乃房屋於建築時，而基地非起造人之情況
      ，依建築法第三條、第二十八條、第三十條規定，必須出具之文件，俾向建築
      管理機關聲請建築執照，其僅建築管理上之文件，並不生私權效果（法務部六
      十九年十二月二十九日法六十九律字第八一七三號函參照），且未經上訴人同
      意，亦應失效等語，被上訴人則主張：同意書乃政府機關所出具，自有公信力
      ，不得因管理機關更迭，而否認其效力等語，經查：系爭土地，本為未登錄地
      ，雖本院函詢地政機關有關該地之原始管理、使用機關為何﹖經答以：年代久
      遠，檔案銷毀等語。此有台北市建成地政事務所九十年八月十五日函附卷可參
      ，則系爭土地於未登錄時，其管理機關似乎不明，然查：台北市政府則於民國
      四十七年間以代管人自居，出具土地使用權證明書，此有該證明書在卷可稽，
      此公權力機關所出具之證明書，自當由之推定該機關合法有此權利，亦即應認
      台北市政府為該未登錄地之管理機關，此為政府機關之公信力與人民之信賴利
      益交互作用下，所得之應然結論，因此，系爭土地既經原管理機關同意使用，
      則其繼受管理機關即上訴人，亦不得逕予否定，雖上訴人主張伊為原始取得，
      並無繼受云云，惟查：有關系爭土地第一次登記，依法固為原始取得，然此乃
      物權關係，而上開土地使用權證明書所指之內容，則為行政法上之負擔、及民
      事法上債之關係，尚不得遽援引物權關係，而認其不存在，或無繼受關係，否
      則，有失行政存續性，並影響人民信賴利益。再者，該證明書於行政法上固得
      據以聲請建築執造，然於民事上，亦非不得據為同意使用之證明文件，因此，
      上訴人主張：土地使用同意書僅為建築管理文書，不生私權效果，且未經上訴
      人同意應失效云云，為不可採。至上訴人又主張：有關基地之使用，仍應依起
      造人與土地所有權人之關係而定，倘該土地使用同意書之基礎關係有無效原因
      ，則該同意書亦失所附麗而無效（法務部七十九年八月十六日七十九律字第一
      一九三三號函參照）等語。然並未舉證系爭證明書有何無效情形，是其此一主
      張亦不可採。
綜右所述，被上訴人並非無權使用系爭土地，因此，原審以被上訴人並無不當得利之
情形，而駁回上訴人請求相當租金之損害及假執行之聲請，洵屬正確，上訴人指摘原
審判決不當，為無理由，應駁回其上訴。
三、據上論結，本件上訴為無理由，依民事訴訟法第四百三十六條之一第三項、第四
    百四十九條第一項、第四百六十三條、第七十八條，判決如主文。
中      華      民      國    九十      年      九      月    二十八    日
                            臺灣士林地方法院民事第二庭
~B審判長法官  俞慧君
~B      法官  劉穎怡
~B      法官  周政達
右為正本係照原本作成。
本件不得上訴。
中      華      民      國    九十      年      十      月        二    日
~B法院書記官  李明章


司法院資訊處製作；財團法人民間司法改革基金會備份。
